臺灣臺北地方法院刑事判決　　　　　　　　　　　　　九十一年度訴字第五五二號
　　公　訴　人　臺灣臺北地方法院檢察署檢察官
　　被　　　告　丙○○　女　民.
　　指定辯護人　甲○公設辯護人　沈芳萍
右列被告因殺人未遂案件，經檢察官提起公訴（九十年度偵字第六六九三號），甲○
判決如左：
    主      文
本件公訴不受理。
    理      由
一、公訴意旨略以：乙○○與被告丙○○為夫妻，惟因乙○○平日對丙○○態度冷淡
    ，言語惡劣，不時提及離婚事宜，以致二人感情不睦，民國九十年二月二十五日
    凌晨零時許，乙○○於返回二人台北市○○區○○街八十七號五樓住處後，又與
    丙○○發生口角摩擦，導致丙○○懷恨在心，亟思報復，俟乙○○於同日上午二
    時四十分進入主臥室就寢後未久，丙○○即至廚房中取出做菜用之水果刀，並返
    回主臥室，基於殺人之未必故意，持水果刀刺向沉睡中之乙○○之左胸部位，致
    使乙○○受有左胸部刺傷（長五公分、寬二公分、深一公分，呈氣胸現象，有致
    命危險）而未遂，而乙○○遭刺驚醒後，急忙徒手撥開水果刀，另受有右手指裂
    傷（長三公分、寬一公分、深一公分）、左手腕裂傷（長二公分、寬一公分、深
    一公分）之傷害（未據告訴），嗣經警循線查獲，並扣得水果刀一把等語，因認
    被告丙○○涉有刑法第二百七十一條第二項、第一項之殺人未遂罪嫌。
二、按告訴乃論之罪，未經告訴者，應諭知不受理之判決，刑事訴訟法第三百零三條
    第三款定有明文。
三、本件公訴人認被告涉有殺人未遂之犯行，其所依憑之證據及理由，依偵查檢察官
    於起訴書證據及所犯法條欄之記載，無非係以：(一)被告丙○○係趁被害人乙○○
    就寢熟睡之際持水果刀行兇，且下手之部位係人體重要臟器心臟及肺臟所在之左
    胸，而所造成之傷害，深入左胸達一公分，並呈氣胸狀態，有致命危險等情，業
    據被害人乙○○指訴綦詳，並有財團法人國泰綜合醫院（以下稱國泰醫院）（九
    一）管歷字第三八四號函在卷可資佐證及扣案之水果刀一把可稽；(二)按左胸係人
    體重要臟器心臟及肺臟所在，若以水果刀之類之利器刺之，足以生致命之危險，
    為一般人所能認識，而被告仍執意為之，足見其對所為有致被害人乙○○於死之
    可能，已有所預見且其發生不違背本意，足徵被告有不確定之殺人故意存在，參
    以於被告下手行兇之際，沉睡中之被害人乙○○並無任何挑釁舉措為據，易言之
    ，原偵查檢察官係以：
    (一)被害人乙○○所受傷害程度有致命危險；
    (二)被告所使用，經扣案之凶器水果刀為屬利器；
    (三)被告下手行凶時，為被害人乙○○熟睡之際；
    等三項證據推論被告有殺人未遂之犯意。
四、訊據被告固不否認有於前述時地持刀子一把往被害人乙○○身上刺下之行為，核
    與被害人乙○○此部分所供述之情節相符，惟堅決否認係以殺人之犯意而為上開
    行為，辯稱：我先生有外遇，要把我攆出去，讓外面那個女人進來，所以我很生
    氣，我認為我的先生一直傷害我，所以我要讓我先生知道被傷害的感覺，我沒有
    要讓我先生死的意思等語，至指定辯護人其辯護意旨則略以：被告只是因偶發爭
    執才起意教訓被害人，尚難以被害人左胸受傷即遽認被告有殺人之故意等語。
五、甲○經查：
    如前所述，本件被告並不否認有於檢察官起訴之時間、地點持刀子一把殺傷被害
    人，惟檢察官認被告係以殺人之故意而持刀殺傷被害人乙○○，而被告則抗辯係
    以傷害之意思刺傷被害人，因此在本件訴訟上成為檢察官與被告、公設辯護人間
    唯一爭執之焦點乃在於究竟被告持刀刺傷被害人時究竟係以殺人之意思為之或係
    以傷害之意思為之，茲就此詳述如左：
    按於殺人案件，究竟行為人是否基於使被害人喪失生命之故意，即殺人之犯意而
    為犯罪之實施，因此種主觀犯意存在於行為人本身，故除非行為人自白此一犯罪
    主觀構成要件，而可在無補強證據之情況下認定行為人係出於殺人之犯意而為殺
    人之犯行（蓋行為人就犯罪之主觀構成要件為自白，依－行為人就其犯罪主觀構
    成要件為自白，無須另有補強證據之證據法則－即可單純依其自白為認定，而無
    需另有補強證據），否則於殺人案件，於訴訟上最難認定之待證事實乃行為人究
    否係出於殺人之犯意而為殺人之客觀行為。而如前所述，於行為人未就其主觀構
    成要件為自白之情況下，為認定行為人究否係出於殺人之犯意而為客觀之殺人犯
    行，於訴訟上乃只有依情況證據為之認定一途，而此作為認定行為人有無殺意認
    定基準情況證據，其種類乃不出被害人所受傷害之部位、被害人所受傷害之程度
    、行為人所使用凶器之種類、行為人使用凶器之方法及其他因素（如行為人於行
    為當時或行為後之言語、舉動）等諸端，對此不僅見諸於彼邦日本學者、實務家
    所為整理發表之論文（甲○卷附該國學者森崗  茂所著『情況證據認定－
    主觀的要素．殺人故意』一文及東京地方裁判所法官大野市太郎所整理該國相
    關殺人案件，各級法院係依如何之情況證據認定行為人是否出於殺人之故意而所
    發表之『殺意』一文均可資參照），即我最高法院於其所發表之判例、判決中，
    亦一再表示行為人所使用凶器之種類、被害人所受傷痕之多少、是否為致命部位
    、被害人所受傷害之程度、行為人加害之部位及其用力之程度，均可作為事實審
    法院判斷行為人有無殺意之心證依據（最高法院十八年上字第一三０九號判例、
    最高法院八十七年度台上字第三一二三號判決參照），現甲○乃基於上述各端為
    之判斷究竟被告是否基於殺人之犯意而刺傷被害人乙○○，茲再分述如下：
  (一)被告所使用凶器之種類及使用凶器之方法：
    本件原偵查檢察官雖認被告係以扣案之水果刀一把對被害人乙○○行兇，惟查：
    1.被害人乙○○於甲○九十一年七月十七日審理時，當甲○對其提示本件扣案之
      水果刀，對其訊問該支刀子是否為被告行凶所用之刀子時，被害人乙○○明確
      的供稱－不是該把刀子（當日審判筆錄第十二頁參照），先予敘明。
    2.被告本人因其患有「重度憂鬱症」之精神疾病（詳甲○囑託台北市立陽明醫院
      對被告進行精神鑑定，由該院出具之精神鑑定報告書參照），其於甲○調查、
      審理時對於是否使用扣案之水過刀而刺傷被害人，其前後之供詞亦出現反覆極
      大之說法，有曾謂是使用該把水果刀，亦有謂「已完全沒有記憶，只記得刀尖
      是圓的」、「我已不記得，我只記得家裡切菜的刀子都是圓圓的」之說法。
    3.全程到庭實行公訴之檢察官聽聞被害人乙○○於甲○審理時供稱扣案之水果刀
      一把並非被告持以行凶工具之供述後，亦積極指揮台北市政府警察局大安分局
      員警續為追查究竟被告用以行凶之刀子下落何在（詳公訴人於甲○九十一年十
      一月七日審理時所提出之辦案進行單），惟迄今仍未有任何結果，且公訴人於
      甲○九十一年十一月七日審理時供稱：「據被害人告知，被告行兇所用的刀子
      已經在案發當時就被警察扣到派出所了，他們在派出所也有看到那把刀子，不
      過後來他們在貴院九十一年七月十七日審理時所看到的那把刀子，並非是被告
      當天行兇所用的刀子。」。
    4.甲○依職權傳喚於案發當時第一個抵達現場之員警王運聲，並對其提示扣案之
      水果刀，對其訊問究竟扣案之水果刀是否即為其在案發現場扣得之被告行凶工
      具，起初王運聲警員本來信誓旦旦表示即為此把扣案之刀子，不過當甲○對其
      提示被害人乙○○所供稱被告並非以扣案之水果刀行凶之說法後，王運聲警員
      即又改稱因時間經過很久，所以其也沒有辦法確認究竟扣案之水果刀是否其在
      案發現場自被告手上所扣得之刀子（甲○九十一年十一月七審判筆錄第七頁至
      第八頁參照）；
    因此綜合上開被害人乙○○、被告、王運聲警員及公訴人之供述，本件扣案之水
    果刀是否即為被告用以行凶所用之工具，於訴訟上即令甲○產生合理之懷疑，因
    此在本件訴訟上既然不能確定被告是用扣案之水果刀行兇，甲○試圖以被告所使
    用凶器之種類及使用凶器之方法來認定被告是否出於殺人之犯意或傷害之犯意而
    為本件犯行之證據認定過程，乃告失敗，亦即於本件訴訟上既然無法確定被告真
    是以扣案之水果刀對被害人乙○○行兇，甲○乃無如偵查檢察官所認－被告所使
    用，經扣案之凶器水果刀為屬利器乙節，遽認被告係以殺人之犯意而為本件之犯
    行。
  (二)被害人乙○○所受傷害之部位及所受傷害之程度：
    如前所述，本件被害人乙○○於為被告刺傷後，係送往國泰醫院進行急救，在本
    案偵查中，偵查檢察官亦很盡責的向該醫院調取被害人乙○○在該醫院之就診全
    本病歷，並函詢國泰醫院究竟以被害人乙○○所受傷害有無任何致命之危險，而
    經國泰醫院函覆偵查檢察官略謂：病患乙○○受傷之部位為(一)右手指裂傷（長三
    公分、寬一公分、深一公分）；(二)左手腕裂傷（長二公分、寬一公分、深一公分
    ）及(三)左胸部刺傷（長五公分、寬二公分、深一公分），其中左胸部刺傷之傷口
    呈氣胸現象，有致命危險（偵查卷第五十四頁國泰醫院九十一年四月二十二日【
    九一】管資歷字第三八四號函參照），而原偵查檢察官接獲國泰醫院此函文後，
    因未再進一步傳喚當初為被害人乙○○實施急救及事後進行醫療之主治醫師到場
    訊問，即據國泰醫院上開函文中所載「其中左胸部刺傷之傷口呈氣胸現象，有致
    命危險」之文字，而認以被害人乙○○所受傷害為左胸口且其所受傷害之程度有
    致命之危險，而將被告以涉有殺人未遂罪嫌提起件公訴，嗣甲○於九十一年七月
    十七日審理時，即依公訴人之聲請將被害人乙○○之主治醫師劉榮森傳喚到院，
    由公訴人及公設辯護人對其進行交互詰問，在整個交互詰問之過程中（以下均詳
    當日審判筆錄）：
    1.公訴人先確立了國泰醫院前開函覆偵查檢察官之函文為戊○○○○所書立及劉
      醫師為被害人乙○○之主治醫師二個基本事實，且建構出劉醫師在國泰醫院擔
      任胸腔外科主治醫師有十一年之久之專業信憑性事實。
    2.接下來，受過縝密交互詰問之公訴人即開始嘗試著去建立被害人乙○○送醫救
      治後的整個過程，在此段之主詰問中，劉醫師敘述了國泰醫院對被害人乙○○
      之診療過程：被害人為男性，九十年二月二十五日住院的，那時被害人來到急
      診，有三個傷口，一個在左邊手腕，一個右邊手指，還有一個在左邊前胸部．
      ．．，被害人被送到急診室以後，我們有照胸部Ｘ光片，照完以後，我們懷疑
      被害人有氣胸跟血胸，就把病人送到開刀房，當時急診室有打電話通知我，我
      就請值班醫師先用手指頭探探看被害人胸部傷口，主要是要看傷口有無深入到
      胸腔，值班醫師回報有，我就請他們放壹條胸腔引流管在被害人身上，在開刀
      房時，我們有請整形外科來做手指頭的縫合手術，左手腕的傷勢因為比較輕微
      ，所以我們直接縫合，插引流管後我們會作觀察，看看是否有血流很多，還有
      空氣有無流出來，觀察了三天，到二月二十八日，我們就拔掉引流管，讓被害
      人出院，依照我們的處理經驗，如果說血流的量比較多的話，我們會使用胸腔
      鏡進入人體觀察，但是我現在看病歷表，並沒有這樣的記載，所以被害人血流
      的量應該沒有很多；被害人胸部受傷的部分是相當於人體的肺部。
    3.再接下來，公訴人確定了被害人之診療過程後，其即開始進入本案較為關鍵之
      問題，即先開始建立何謂「氣胸」及「氣胸如果沒有經過治療，在醫學上會有
      何種結果」之一般性主詰問，關於此專業之醫療上問題，劉醫師供稱：
      肺臟有傷口的時候，空氣會從我們的氣道漏到肋膜腔，正常人的肋膜腔是負壓
      的，如果有傷口的話會變成正壓，使得肺臟會塌陷下來，這樣的話病人的呼吸
      就會變得比較困難，會使得肺臟沒有辦法進行正常的換氣功能，在醫學上這樣
      就叫氣胸；氣胸如果輕微的話會自己好，但是如有幾種情況會有生命危險，第
      一種叫做壓力性氣胸，第二種是出血，我們叫做氣血胸，第三種是如果兩側肺
      葉都一起受傷，我們叫雙側性氣胸，這三種情況有生命危險。
    4.公訴人透過專業醫師之供述告訴甲○何謂「氣胸」及「氣胸在醫學上如未經妥
      善處理」之二個一般性問題後，其即接著對劉醫師主詰問：（問：本件被害人
      是否有上述三種情況？），惟證人劉醫師回答：本件被害人沒有這三種情況。
    5.本來為公訴人友性證人之劉醫師竟然回答公訴人本件被害人並沒有醫學上所謂
      之三種氣胸情況，在交互詰問之學理上對於此種證人之屬性於詰問中途產生轉
      換時，公訴人即開始以證人之前函覆檢察官之函文對其進行彈劾之標準動作，
      而對劉醫師詰問：（提示偵查卷第五十四頁國泰醫院由證人所書立函文）為何
      在上面寫說被害人的傷口造成氣胸，所以有致命的危險？，劉醫師答：因為當
      時偵查中檢察官來函只是問氣胸有無死亡的危險，我們只是根據醫學上的處理
      經驗來回答檢察官的問題，並不是針對本件這個病人，所以我們才會在給偵查
      檢察官的公文上寫說氣胸是有生命危險，公訴人見彈劾似未成功，繼續以：（
      提示偵卷第五十三頁檢察官請求國泰醫院就被害人乙○○受傷部位為說明之函
      文）當時偵查檢察官的函文是針對本件病人在作詢問，好像跟你前面所講的不
      一樣？之問題來彈劾證人，接下來，劉醫師回答：我不瞭解當初偵查檢察官所
      要問我們的是概括的氣胸的問題，還是針對特定本件被害人來問，我的回答是
      說如果氣胸沒有做適當的處理，會有生命的危險。我現在要補充說明，氣胸的
      患者家屬也常常問我們這個問題，我們也會先回答有生命危險，再補充說明有
      前三種情況，否則我們跟家屬說沒有生命危險，萬一病人不幸往生了，實在很
      難跟家屬交代，公訴人見劉醫師所為供述竟與前開函文大不相同，即再對劉醫
      師確定最後一個問題－到底本件被害人有無氣胸之狀況，劉醫師明確的供稱：
      很輕微的血胸。
    6.公訴人對證人劉醫師之主詰問似未完全成功後，在公設辯護人對劉醫師之反詰
      問中，其即以二個最具代表性之問題來對證人劉醫師作反詰問，即：（問：本
      件被害人的氣胸是屬於輕微的？證人答：是；（既然是輕微的氣胸，當時被害
      人送醫後，經過你們醫院的處理後，被害人有無致命的危險？）證人答：被害
      人受傷後送到我們醫院，因為被害人沒有傷到大血管，所以我們有把握把他救
      回來。因為從法官剛才給我看的一一九救護紀錄表，被害人受傷到送到我們醫
      院有四十分鐘左右的時間，如果被害人有被傷到大血管，這件就比較不樂觀了
      。
    7.接下來在檢察官之覆主詰問中，如前所述，因在主詰問時，證人劉醫師已經很
      明確的供稱本件被害人乙○○左胸所受傷害僅是很輕微之血胸，並無任何致命
      之危險，且其函覆偵查檢察官謂所謂「氣胸有致命之危險」乙節，係依照醫學
      上的處理經驗來回答檢察官的問題，並不是針對本件被害人來回答，在嘗試著
      挽回證人之信憑性時，公訴檢察官適當並巧妙的問了劉醫師一個問題－你在主
      詰問回答時說本件被害人受傷之部位相當於人體之肺部，那麼本件被害人之傷
      口有無深到肺部？
      為何甲○說這個問題之出發點對於公訴人是正確的，甲○要提出以下之補充說
      明，因為在主詰問時證人已經說到被害人受傷之部位相當於人體之肺部，而證
      人於主詰問時並未回答被害人之肺部有無受傷，而站在法律人之觀點，肺部為
      人體之重要臟器部位，如有受傷，對於認定被告係以殺人之犯意或傷害之犯意
      為本件之犯行，為一相當重要之證據資料（其實甲○本來預想如檢察官如未問
      此問題，欲要對證人依職權訊問此一問題），結果證人劉醫師回答：要確定肺
      部有沒有受傷，最保險的方法就是開刀還有放胸腔鏡，不過本件沒有開刀也沒
      有放胸腔鏡，只有我們用手指下去探，誠如我剛才跟法官所講的，在人體的胸
      部跟肺部之間還有一個肋膜腔，所以引流管會有空氣跑出來是可能肺部有傷到
      ，也有可能是因為胸部的傷口跑空氣進出所造成的，本件被害人的肺部究竟有
      沒有受傷，因為沒有開刀及放胸腔鏡，所以沒有辦法確定。
    由上述公訴人與公設辯護人對一個專業醫師經過綿密之交互詰問過後，在本件訴
    訟上可以確定以下二個之事實：
    1.本件被害人乙○○之肺部有無受傷，因國泰醫院沒有對其進行開刀及放胸腔鏡
      ，所以沒有辦法確定。
    2.本件被害人乙○○左胸所受傷害僅是很輕微之血胸，並無任何致命之危險，且
      劉醫師函覆偵查檢察官謂所謂「氣胸有致命之危險」乙節，係依照醫學上的處
      理經驗來回答檢察官的問題，並不是針對本件被害人來回答；
    是以由被害人乙○○所受傷害之部位及所受傷害之程度以觀，其左胸部位所受傷
    害既僅是很輕微之血胸，而無任何致命之危險，甲○自難如偵查檢察官所認－被
    害人乙○○所受傷害程度有致命危險，遽認被告係以殺人之犯意而為本件之犯行
    ，反而以被害人乙○○受傷之程度僅屬輕微血胸以觀，堪認被告係以傷害之犯意
    為本件犯行之實施之辯解為屬可採（由上述之交互詰問過程證人所為之證言，又
    再一次深深支持甲○向來所堅持之看法－凡是基於【人】之【意思判斷】所做成
    之文書，不論其形式為公函、鑑定書，若其內容尚有爭議，而未經過該等做成文
    書之人在公判庭之為供述並經過交互詰問，即將該等文書採為認定事實之依據，
    所會造成誤判之危險有多大，不過甲○於此仍要對公訴人及公設辯護人在本案對
    劉醫師所為之交互詰問，得以協助甲○發現真實，表示感謝，雖然判決主文結果
    可能不若公訴人所預期）。
  (三)至於原偵查檢察官以被告下手行凶時，為被害人乙○○熟睡之際而認定被告係以
    殺人之犯意為本件犯行之遂行，惟此種推論並無任何論理上或經驗性之必然導致
    被告定係以殺人之犯意為本件犯行遂行之結論，故甲○亦無從以被告行凶之際為
    被害人熟睡之時，而認定被告係以殺人之犯意刺傷被害人。
  (四)綜上所述，本件不論係由偵查檢察官依偵查中證據之認定、推理或公訴檢察官對
    證人劉醫師所為之詰問，均無法得出被告係以殺人之犯意為本件犯行之遂行，此
    際即應依訴訟上之待證事實「倘有懷疑，則從被告之利益作解釋」（in dubi
    opro reo）之證據法則，認定被告係以傷害之犯意而為本件犯行之實施，被告所
    為自係該當於刑法第二百七十七條第一項傷害罪之構成要件。
六、如前所述，被告本件應屬責難之行為，核其所為應係犯刑法第二百七十七條第一
    項之傷害罪，而非公訴人所認之刑法第二百七十一條第二項、第一項之殺人未遂
    罪，而刑法第二百七十七條第一項之傷害罪，依同法第二百八十七條前段之規定
    須告訴乃論，經查：
  (一)本件被害人乙○○在偵查程序中，先於國泰醫院之病房內接受警方之偵訊一次，
    在該次偵訊中，乙○○僅單純陳述其被害之經過，未有一語表明欲對被告提出告
    訴（偵查卷第七頁偵訊筆錄參照）；
  (二)嗣於檢察官偵查中，乙○○共到庭二次，在第一次接受檢察官訊問時，其先表明
    其所受傷害之程度，在該次訊問中其甚且表明：不管離不離婚，我都不想要告她
    （即指被告），不希望她被關（偵查卷第四二頁訊問筆錄參照），第二次接受檢
    察官訊問時，被害人乙○○亦僅表明請檢察官向國泰醫院調取其就診紀錄（偵查
    卷第四七頁訊問筆錄參照），在此二次訊問過程中，被害人乙○○從未表示要對
    被告提出告訴，抑有進者，如前所述，其甚至表明不想告被告。
  (三)於甲○九十一年七月十七日審理時，被害人乙○○更表示：（問：在本案發生以
    後，不論是警察或偵查檢察官問你，你從來都表示不想提出告訴對不對？）是的
    ，我從來都不想告他（當日審判筆錄第二九頁參照）；
    因此由本件被害人乙○○上開在警訊、檢察官偵查及於甲○審理時所為供述以觀
    ，其從未表示要對被告提出告訴，核諸前揭說明，被告於本件所為係以有合法告
    訴為前提之刑法第二百七十七條第一項之傷害罪，於本件唯一有告訴權之被害人
    乙○○又從未提出過告訴，在甲○言詞辯論終結前，公訴人又未補正此一訴訟條
    件之欠缺，依據前述二之說明，本件自應諭知公訴不受理之判決。
據上論斷，應依刑事訴訟法第三百零三條第三款，判決如主文。
本案經檢察官丁○○到庭執行職務
中      華      民      國    九十一    年     十二     月     十九     日
                                  臺灣臺北地方法院刑事第三庭
                                      法  官  葉建廷
右正本證明與原本無異
如不服本判決應於送達後十日內向甲○提出上訴狀
                                      書記官  陳香伶
中      華      民      國    九十一    年     十二     月     十九     日
